【裁判字號】    99,訴,399
【裁判日期】    990429
【裁判案由】    違反毒品危害防制條例
【裁判全文】
臺灣彰化地方法院刑事判決               99年度訴字第399號
公  訴  人  臺灣彰化地方法院檢察署檢察官
被      告  甲○○
上列被告因違反毒品危害防制條例案件，經檢察官提起公訴（99
年度毒偵字第439 號），本院合議庭裁定由受命法官獨任進行簡
式審判程序，判決如下：
    主  文
甲○○施用第一級毒品，累犯，處有期徒刑壹年貳月。
    犯罪事實
一、甲○○曾於民國94、95年間因施用毒品等案件，經臺灣板橋
    地方法院以94年度訴字第2329號判決判處有期徒刑10月、4
    月，應執行有期徒刑1 年確定；另因搶奪案件，經本院以95
    年度訴字第1248號判決判處有期徒刑9 月確定，並與前開案
    件，經本院以96年度聲字第426 號裁定應執行有期徒刑1 年
    8 月確定，復經本院以96年度聲減字第1447號裁定減刑並定
    應執行刑為有期徒刑10月確定（下稱甲案）。96年間因施用
    毒品等案件，經本院以96年度訴字第186 號判決判處有期徒
    刑1 年、6 月，應執行有期徒刑1 年4 月確定，後經本院以
    96 年 度聲減字第1446號裁定減刑並定應執行刑為有期徒刑
    8 月確定（下稱乙案）。另因竊盜及違反電信法等案件，經
    本院以96年度員簡字第238 號判處有期徒刑3 月、3 月，應
    執行有期徒刑6 月確定，後與前開施用毒品案件（即乙案）
    並經本院以96年度聲減字第3364號裁定減刑並定應執行刑為
    有期徒刑11月確定，與前開甲案接續執行後，於97年6 月10
    日縮刑期滿執行完畢。其前於87年間因施用毒品案件，經依
    法院裁定令入觀察勒戒處所觀察勒戒，經評定認無繼續施用
    毒品傾向而釋放後，由臺灣彰化地方法院檢察署檢察官以87
    年度偵字第4927號為不起訴處分確定。又於前揭觀察勒戒執
    行完畢釋放後5 年內之87年間因施用毒品案件，經依法院裁
    定令入觀察勒戒處所觀察勒戒，經評定認無繼續施用毒品傾
    向而釋放後，由臺灣彰化地方法院檢察署檢察官以87年度偵
    字第8506號為不起訴處分確定；復於88、91年間因施用毒品
    案件，經臺灣雲林地方法院及本院分別以88年度易字第469
    號、91年度訴字第946 號判決分別判處有期徒刑8 月、1 年
    確定在案。詎猶不知悔改，竟基於施用第一、二級毒品之犯
    意，於99年1 月27日下午5 、6 時許，在其不詳友人位於彰
    化縣溪湖鎮之不詳住處，以將海洛因及甲基安非他命摻於香
    菸內點燃吸食其煙霧之方式，同時施用第一級毒品海洛因及
    第二級毒品甲基安非他命1 次。嗣於99年1 月27日晚上9 時
    許，甲○○因另案（施用毒品案件）為臺灣彰化地方法院檢
    察署通緝，為警在彰化縣溪湖鎮○○里○○街50號前緝獲，
    甲○○即在有偵查權限之機關發覺其上開施用毒品之犯行前
    ，主動向警方自首其於前開時間施用第一級毒品海洛因之犯
    行，而自首接受裁判，並同意警方對其採集尿液送驗，檢驗
    結果呈可待因、嗎啡、安非他命及甲基安非他命陽性反應，
    而悉上情。
二、案經彰化縣警察局彰化分局報告臺灣彰化地方法院檢察署檢
    察官偵查起訴。
    理    由
一、按除被告所犯為死刑、無期徒刑、最輕本刑為3 年以上有期
    徒刑之罪或高等法院管轄第一審案件者外，於刑事訴訟法第
    273 條第1 項程序進行中，被告先就被訴事實為有罪之陳述
    時，審判長得告知被告簡式審判程序之旨，並聽取當事人、
    代理人、辯護人及輔佐人之意見後，裁定進行簡式審判程序
    ；除簡式審判程序、簡易程序及第376 條第1 款、第2 款所
    列之罪之案件外，第一審應行合議審判，刑事訴訟法第273
    條之1 第1 項、第284 條之1 分別定有明文。本件被告甲○
    ○所犯係死刑、無期徒刑、最輕本刑為3 年以上有期徒刑或
    高等法院管轄第一審案件以外之罪，並於本院行準備程序時
    就被訴事實為有罪之陳述，本院合議庭依前揭規定，經評議
    結果，裁定改由受命法官獨任行簡式審判程序，先予敘明。
二、上開犯罪事實，業據被告於本院審理時坦承不諱（詳本院99
    年4 月15日審判筆錄），且被告於上揭時地為警查獲時，經
    警方徵得其同意對其採集尿液送驗，檢驗結果呈嗎啡、可待
    因、安非他命及甲基安非他命陽性反應，此有去氧核醣核酸
    條例以外案件接受尿液採樣同意書、彰化縣警察局彰化分局
    委託檢驗尿液代號與真實姓名對照認證單及詮昕科技股份有
    限公司出具之濫用藥物尿液檢驗報告各1 份在卷可稽（見偵
    卷第5 至7 頁），足認被告自白核與事實相符。至起訴及蒞
    庭檢察官固認被告本件施用第一級毒品海洛因及第二級毒品
    甲基安非他命，係在分別時間施用（即分開施用），然被告
    係於同時、地，同時施用第一級毒品海洛因及第二級毒品甲
    基安非他命1 次，此經被告坦認在卷，本院審酌並無證據顯
    示被告並非同時施用此二種毒品，是以，應為有利被告之認
    定，檢察官上開所認容有誤會，附此敘明。
三、按施用第一、二級毒品為犯罪行為，毒品危害防制條例第10
    條定有處罰明文。故施用第一、二級毒品者，依前揭規定本
    應科以刑罰。惟基於刑事政策，對合於一定條件之施用者，
    則依同條例第20條、第23條之規定，施以觀察、勒戒及強制
    戒治之保安處分。毒品危害防制條例於92年7月9日修正公布
    ，自93年1月9日施行，其中第20條、第23條將施用毒品之刑
    事處遇程序，區分為「初犯」及「5年內再犯」、「5年後再
    犯」。依其立法理由之說明：「初犯」，經觀察、勒戒或強
    制戒治後，應為不起訴處分或不付審理之裁定；經觀察、勒
    戒或強制戒治執行完畢釋放後，「5年內再犯」者，因其再
    犯率甚高，原實施之觀察、勒戒及強制戒治既已無法收其實
    效，爰依法追訴或裁定交付審理。至於經觀察、勒戒或強制
    戒治執行完畢釋放後，「5年後再犯」者，前所實施之觀察
    、勒戒或強制戒治已足以遮斷其施用毒品之毒癮，為期自新
    及協助其斷除毒癮，仍適用「初犯」規定，先經觀察、勒戒
    或強制戒治之程序。從而依修正後之規定，僅限於「初犯」
    及「5年後再犯」二種情形，始應先經觀察、勒戒或強制戒
    治程序。倘被告於5年內已再犯，經依法追訴處罰，縱其第3
    次（或第3次以上）再度施用毒品之時間，在初犯經觀察、
    勒戒或強制戒治執行完畢釋放5年以後，已不合於「5年後再
    犯」之規定，且因已於「5年內再犯」，顯見其再犯率甚高
    ，原實施觀察、勒戒或強制戒治，已無法收其實效，即應依
    該條例第10條處罰（最高法院95年度第7次刑事庭會議決議
    、最高法院97年度第5 次刑事庭會議決議要旨參照）。查，
    被告前於87年間因施用毒品案件，經依法院裁定令入觀察勒
    戒處所觀察勒戒，經評定認無繼續施用毒品傾向而釋放後，
    由臺灣彰化地方法院檢察署檢察官以87年度偵字第4927號為
    不起訴處分確定。又於前揭觀察勒戒執行完畢釋放後5 年內
    之87年間因施用毒品案件，經依法院裁定令入觀察勒戒處所
    觀察勒戒，經評定認無繼續施用毒品傾向而釋放後，由臺灣
    彰化地方法院檢察署檢察官以87年度偵字第8506號為不起訴
    處分確定；復於88、91年間因施用毒品案件，經臺灣雲林地
    方法院及本院分別以88年度易字第469 號、91年度訴字第94
    6 號判決分別判處有期徒刑8 月、1 年確定在案等情，有臺
    灣高等法院被告前案紀錄表1 份在卷足憑。是被告本件施用
    第一、二級毒品之犯行，雖已逾第一次觀察勒戒執行完畢後
    5 年之期間，然被告既曾於觀察勒戒執行完畢5 年內二犯，
    經依法再為觀察勒戒之保安處分，復三犯經依法追訴處罰，
    初已不合於條文所定「5 年後再犯」之要件，即與毒品危害
    防制條例第20條第3 項所定適用初犯之規定不符，揆諸首揭
    決議意旨，應毋須再重新施予觀察、勒戒或強制戒治之處遇
    程序，而應依毒品危害防制條例第23條第2 項規定，逕予訴
    追處罰。綜上所述，應認本件犯罪事證已臻明確，被告前開
    犯行洵堪認定，應予依法論科。
四、核被告所為，係犯毒品危害防制條例第10條第1 項施用第一
    級毒品罪及同條例第10條第2 項之施用第二級毒品罪。被告
    施用第一級毒品及施用第二級毒品前，持有第一級及第二級
    毒品之低度行為，應各為其施用之高度行為所吸收，均不另
    論罪。被告於上述時、地，以一施用毒品行為同時施用第一
    級毒品海洛因及第二級毒品甲基安非他命，乃一行為同時觸
    犯上開施用第一級毒品罪及施用第二級毒品罪，為想像競合
    犯，應依刑法第55條規定，從一重之施用第一級毒品罪處斷
    。第查，被告曾於94、95年間因施用毒品等案件，經臺灣板
    橋地方法院以94年度訴字第2329號判決判處有期徒刑10月、
    4 月，應執行有期徒刑1 年確定；另因搶奪案件，經本院以
    95 年 度訴字第1248號判決判處有期徒刑9 月確定，並與前
    開案件，經本院以96年度聲字第426 號裁定應執行有期徒刑
    1 年8 月確定，復經本院以96年度聲減字第1447號裁定減刑
    並定應執行刑為有期徒刑10月確定（下稱甲案）。96年間因
    施用毒品等案件，經本院以96年度訴字第186 號判決判處有
    期徒刑1 年、6 月，應執行有期徒刑1 年4 月確定，後經本
    院以96年度聲減字第1446號裁定減刑並定應執行刑為有期徒
    刑8 月確定（下稱乙案）。另因竊盜及違反電信法等案件，
    經本院以96年度員簡字第238 號判處有期徒刑3 月、3 月，
    應執行有期徒刑6 月確定，後與前開施用毒品案件（即乙案
    ）並經本院以96年度聲減字第3364號裁定減刑並定應執行刑
    為有期徒刑11月確定，與前開甲案接續執行後，於97年6 月
    10日縮刑期滿執行完畢等情，有上開前案紀錄表在卷可按，
    其於有期徒刑執行完畢後5 年內，故意再犯本件有期徒刑以
    上之罪，為累犯，應依刑法第47條第1 項之規定，加重其刑
    。按有無自首乃單純之事實認定問題，與裁判上一罪之法理
    無關，自無所謂一部自首效力是否及於全部之審判不可分原
    則之適用。因之裁判上一罪犯罪事實有無自首，仍應就全部
    犯罪行為，分別為個別的觀察認定，並就各個自首之犯罪行
    為分別適用自首規定減輕其刑，與牽連犯之從一重處斷及連
    續犯之以一罪論法理無涉（最高法院80年度臺上字第4327號
    判決意旨參照）。又按實質上或裁判上一罪，僅自首其一部
    者，仍有自首之效力【司法院八十年四月十五日（80）廳刑
    一字第四四六號研究意見參照】。查，被告因另案（施用毒
    品案件）為臺灣彰化地方法院檢察署通緝，為警在事實欄一
    、所述時、地緝獲，被告乃自行向警方陳明其有施用第一級
    毒品海洛因之犯行，並自願接受尿液採驗乙情，有自首情形
    紀錄表及被告之警詢筆錄各1 份在卷可參（見偵卷第8 頁、
    第3 至4 頁），堪認被告係在有偵查權限之機關發覺其上開
    施用毒品之犯行前，主動向警方自首其本件施用第一級毒品
    海洛因之犯行，又其於該時雖未主動自首供述有施用第二級
    毒品甲基安非他命之犯行，然因被告上開施用海洛因及甲基
    安非他命一次之行為，具有想像競合犯之裁判上一罪關係，
    揆諸前開判決要旨及說明，被告就其施用第一級毒品海洛因
    部分之事實自首而受裁判，仍得依自首之規定減輕其刑，是
    爰依刑法第62條前段之自首規定，減輕其刑（然本院認被告
    就其施用海洛因部分自首時，並未就與之具有想像競合犯關
    係之施用甲基安非他命部分從實供述，是適用自首減輕後之
    刑，仍不宜過輕）。被告同時有加重減輕事由，爰依法先加
    後減之。爰審酌被告曾有施用毒品罪前科，經觀察勒戒及強
    制戒治執行完畢釋放後，仍未能徹底戒絕毒品，復犯本件同
    時施用海洛因、甲基安非他命之犯行，難認有戒毒悔改之意
    ，惟念其施用毒品乃自戕一己之身體健康，尚未對他人造成
    危害，及其犯罪動機、方法、手段、所生危害，暨犯後坦承
    犯行，到庭態度尚稱良好等一切情狀，爰量處如主文所示之
    刑。至蒞庭檢察官雖就被告施用第一級毒品犯行部分，具體
    求處有期徒刑1 年4 月，就被告施用第二級毒品犯行部分，
    具體求處有期徒刑10月，定應執行有期徒刑1 年10月，惟被
    告係以一行為觸犯施用第一級毒品罪及施用第二級毒品罪，
    為想像競合犯，應從一重之施用第一級毒品罪處斷，已如前
    述，且本院綜合上揭各情，認對被告處以如主文所示之刑，
    已足收懲儆之效，併此敘明。
據上論斷，應依刑事訴訟法第273 條之1 第1 項、第299 條第1
項前段，毒品危害防制條例第10條第1項、第2項，刑法第11條前
段、第55條、第47條第1項、第62條前段，判決如主文。
本案經檢察官陳建佑到庭執行職務。
中    華    民    國    99    年    4     月    29    日
                  刑事第二庭          法  官  吳芙如
以上正本證明與原本無異。
如不服本判決應於收受判決後10日內向本院提出上訴書狀，並應
敘述具體理由；其未敘述上訴理由者，應於上訴期間屆滿後20日
內向本院補提理由書狀( 均須按他造當事人之人數附繕本) 「切
勿逕送上級法院」。
中    華    民    國    99    年    4     月    29    日
                                      書記官  林明俊
附錄本案論罪科刑法條全文：
毒品危害防制條例第10條
施用第一級毒品者，處 6 月以上 5 年以下有期徒刑。
施用第二級毒品者，處 3 年以下有期徒刑。

司法院資訊處製作；財團法人民間司法改革基金會備份。
